【裁判字號】    99,訴,430
【裁判日期】    990730
【裁判案由】    違反臺灣地區與大陸地區人民關係條例
【裁判全文】
臺灣高雄地方法院刑事判決               99年度訴字第430號
公  訴  人  臺灣高雄地方法院檢察署檢察官
被      告  甲○○
指定辯護人  本院公設辯護人蘇鴻吉
上列被告因違反臺灣地區與大陸地區人民關係條例案件，經檢察
官提起公訴（99年度偵字第1250號），本院判決如下：
    主  文
甲○○共同犯臺灣地區與大陸地區人民關係條例第七十九條第一
項之使大陸地區人民非法進入臺灣地區罪，處有期徒刑壹年貳月
，減為有期徒刑柒月。緩刑貳年，並應向指定之政府機關、政府
機構、行政法人、社區或其他符合公益目的之機構或團體，提供
玖拾小時之義務勞務，緩刑期間付保護管束。
    事  實
一、甲○○（原名林政良，綽號「阿寶」）與丙○○（另案判決
    減為有期徒刑9 月）、乙○○（另案判決減為有期徒刑1 年
    8 月確定）均明知大陸地區人民非經主管機關許可，不得進
    入臺灣地區，亦知悉乙○○與大陸地區人民魏豪（另案不起
    訴處分，於民國97年6 月12日遣送出境）間並無結婚之真意
    ，竟於民國94年初某日，因魏豪欲來臺灣非法打工賺錢，丙○○乃商議由乙○○充當人頭配偶，赴大陸地區與魏豪辦理
    假結婚，使魏豪得以配偶探親之名義進入臺灣地區，乙○○
    則可獲得由魏豪支付新臺幣（下同）100,000 元之報酬，經
    乙○○應允諾後，甲○○與乙○○、丙○○共同基於利用假
    結婚方式，使大陸地區女子得以配偶探親之虛偽名義非法進
    入臺灣地區之犯意聯絡，由丙○○提供機票、食宿等費用，
    於94年6 月13日，推由乙○○與甲○○前往大陸地區，翌（
    14）日由乙○○與魏豪前往大陸地區福建省福州市民政局公
    證處辦理結婚登記，並取得該公證核發之（2005）榕公證內
    民字第4197號結婚公證書後，魏豪乃先支付人民幣5,000 元
    之報酬予乙○○，乙○○取得上開大陸地區之結婚公證書返
    臺後，旋於94年8 月18日持上開結婚公證書向財團法人海峽
    交流基金會（下稱海基會）辦理文書驗證而取得證明書後，
    並於同年9 月3 日至高雄市政府警察局三民第二分局陽明派
    出所填具「大陸地區人民進入臺灣地區保證書」辦理對保，
    表明願意負擔魏豪入境臺灣地區之保證責任，經該派出所承
    辦員警實質查核後簽註意見完成對保手續後，於94年9 月7
    日由乙○○以魏豪配偶之身分至內政部警政署入出境管理局
    （下稱境管局，現改制為內政部入出國及移民署），持上開
    結婚公證書、海基會認證證明書、大陸地區人民進入臺灣地
    區保證書等資料，並填具「大陸地區人民入出臺灣地區申請
    書」，向境管局申辦魏豪入境來臺之手續，經境管局承辦公
    務員實質審核後，許可魏豪以探親名義入境來臺而核發入境
    許可證。嗣魏豪遂於95年2 月27日以形式上合法之探親名義
    非法入境臺灣，由丙○○、乙○○負責接機，並於丙○○住
    處居住3 日，而未與乙○○同住，復於同年3 月2 日某時，
    乙○○偕同魏豪前往高雄市政府警察局三民第二分局陽明派
    出所填具「流動人口登記單」，經該所承辦員警實質審核並
    予登記。然因乙○○恐遭人發覺上情，拒不辦理結婚登記，
    魏豪乃四處非法打工，迨至97年3 月24日，因魏豪前往高雄
    市小港機場詢問返回大陸事宜時，為警查獲並移送偵辦，嗣
    經檢察官以丙○○、乙○○違反臺灣地區與大陸地區人民關
    係條例罪嫌提起公訴，經本院判決後，公訴人及丙○○均提
    起上訴，而於臺灣高等法院高雄分院98年度上訴字第647 號
    審理中，始查悉綽號「阿寶」者即為甲○○。
二、案經臺灣高等法院高雄分院檢察署函送臺灣高雄地方法院檢
    察署偵查起訴。
    理  由
一、按被告以外之人於審判外之陳述，雖不符刑事訴訟法第159
    條之1 至之4 之規定，然經當事人於審判程序同意作為證據
    ，法院審酌該言詞陳述或書面陳述作成時之情況，認為適當
    者，亦得為證據，同法第159 條之5 第1 項定有明文。本判
    決下列所引用之證據，屬被告以外之人在審判外陳述之傳聞
    證據部分，業經被告、辯護人及檢察官於審理中同意作為證
    據（本院訴字卷第47至52頁），本院審酌該等傳聞證據作成
    時之狀況，並無違法或不當等不宜作為證據之情形，依前開
    說明，均得作為證據。
二、上揭事實，業據被告於本院行審判程序時坦承不諱( 見本院
    訴字卷第47頁），核與同案被告乙○○、丙○○及證人魏豪
    於警詢、偵查及另案審判中之供述情節大致相符（見警卷第
    1 至12頁，97年度偵字第10540 號卷第9 至13、22至24、29
    至31頁，本院97年度審訴字第5488號卷第3 至11頁，本院97
    年度訴字第1920號卷第5 至34頁，臺灣高等法院高雄分院98
    年度上訴字第647 號卷第18至24、43至47、62至78頁），並
    有大陸地區人民入出臺灣地區申請書、大陸地區人民進入臺
    灣地區保證書、海基會證明書、大陸地區福建省福州市結婚
    公證書、流動人口登記聯單影本各1 份在卷可稽（見警卷第
    13 至15 、20至22頁），足見被告上揭任意性自白核與事實
    相符。本件事證明確，被告犯行堪予認定，應依法論罪科刑
    。
三、比較新舊法：
    按被告甲○○行為後，刑法於94年1 月7 日修正，同年2 月
    2 日公布，並於95年7 月1 日施行。而修正後刑法第2 條第
    1 項規定：「行為後法律有變更者，適用行為時之法律。但
    行為後之法律有利於行為人者，適用最有利於行為人之法律
    。」係規範行為後法律變更所生新舊法律比較適用之準據法
    ，於新法施行後，應適用修正後刑法第2 條第1 項之規定，
    為「從舊從輕」之比較。而本次法律變更，比較時應就罪刑
    有關之共犯、未遂犯、想像競合犯、牽連犯、連續犯、結合
    犯，以及累犯加重、自首減暨其他法定加減原因（如身份加
    減）與加減例等一切情形，綜其全部罪刑之結果而為比較。
    茲就本案應適用之法律比較如後：
  (一)被告行為後，臺灣地區與大陸地區人民關係條例第79條之規
    定雖未經修正，惟其法定刑之罰金刑部分，95年7 月1 日施
    行之修正後刑法第33條第5 款規定，已將原罰金刑最低額度
    由銀元1 元（相當於新臺幣3 元），提高為新臺幣3 千元以
    上，且以百元計之，比較新、舊法結果，應以行為時法律即
    修正前刑法第33條第5 款規定有利於被告。
  (二)刑法第28條共犯之規定，於修正前規定為：「二人以上共同
    實施犯罪之行為者，皆為正犯」，修正後則規定為：「二人
    以上共同實行犯罪之行為者，皆為正犯」，本條之修正理由
    係為排除陰謀共同正犯、預備共同正犯於本條所規定之正犯
    之外。而本件被告甲○○與乙○○、丙○○間，就上開犯行
    具有犯意聯絡及行為分擔，故於本案犯罪事實，均構成共同
    正犯，則適用修正施行前之刑法第28條規定論擬，並無不利
    於被告。
  (三)經綜合比較新、舊刑法之適用結果，被告甲○○係共同故意
    實行犯罪，適用新、舊刑法第28條共犯之規定，均無不同；
    惟本件涉及法定罰金刑最低刑度，以修正前刑法之規定有利
    於被告，是應依刑法第2 條第1 項前段規定，整體適用修正
    前之刑法規定，為有利於被告。
四、論罪、科刑
  (一)按臺灣地區與大陸地區人民關係條例於92年10月29日修正前
    ，其第79條第2 項原規定：以犯前項之罪為常業者，處1 年
    以上7 年以下有期徒刑，得併科新臺幣100 萬元以下罰金。
    該條項規定係86年5 月14日修正時增訂，其立法理由稱：「
    邇來『蛇頭』（指安排大陸地區人民偷渡至大陸地區以外地
    區之人）引介大陸偷渡客進入臺灣地區，日趨猖狂，嚴重危
    害社會秩序及國家安全，自應依本條第1 項予以懲處；如以
    之為常業，其惡性更為重大，爰增訂第2 項，加重處罰常業
    犯」。嗣於92年10月29日再修正為：「意圖營利而犯前項之
    罪者，處3 年以上10年以下有期徒刑，得併科新臺幣500 萬
    元以下罰金」，立法理由則以：「現行條文第2 項係以『常
    業犯』為加重處罰之對象，惟適用對象及遏阻效果均相當有
    限，爰修正改以『意圖營利』為加重處罰之要件」（見立法
    院第5 屆第3 會期第12次會議議案關係文書）。足見上開條
    例第79條第2 項規定，原係專為「蛇頭」而為之加重處罰規
    定，此一規定，自應以該「蛇頭」之獲利與其非法安排大陸
    地區人民非法進入臺灣地區之行為間，具有相當之對價關係
    為限，倘行為人基於私人情誼，就單一偶發個案，偕同充任
    假結婚之人頭前往大陸地區結婚，藉使大陸人士非法來臺工
    作，然並無從證明認其有以此營生或長期經營之意，且未曾
    從中獲得其安排大陸地區人民非法進入臺灣地區之對價，即
    與上述「意圖營利」要件難認完全契合，自不能以上開條例
    第79條第2 項之罪相繩，亦非本項加重處罰規定之適用對象
    ，況現行上開條例第79條第2 項雖係為擴大適用對象，而收
    遏阻效果而為，惟其適用對象如無限擴張，亦非修法原意。
    又臺灣地區與大陸地區人民關係條例第79條第1 項處罰違反
    同條例第15條第1 款所定使大陸地區人民非法進入臺灣地區
    罪，凡非經合法手續進入者皆包含之，使大陸地區人民以假
    結婚真入境之脫法方式，進入臺灣地區，即該當本罪，自不
    以偷渡進入為限（最高法院90年度臺上字第3180號判決意旨
    參照）。
  (二)本件被告甲○○係應其友人丙○○之請，為安排大陸人士魏
    豪來臺工作謀生，乃與乙○○、丙○○等人基於共同之犯意
    聯絡，陪同乙○○前往大陸以充任魏豪之人頭配偶，並以假
    結婚之方式使魏豪得以來臺之事實，業經本院認定如前，惟
    並無證據足以認定被告甲○○從中獲取任何利益，是認被告
    甲○○陪同乙○○前往大陸地區假結婚，並非出於營利之意
    圖；至於同案被告乙○○為賺取人頭老公費用，而允諾充當
    魏豪之配偶，並收取魏豪交付之人民幣5,000 元，然此充其
    量只能說明乙○○於謀議以假結婚方式讓魏豪入境臺灣地區
    之初，係有意為使魏豪得以入境臺灣工作賺錢，取得其因假
    結婚而喪失形式上未婚身分及須承擔將來受刑事訴追風險之
    代價，尚不能據此逕認被告甲○○當時主觀上對於魏豪來臺
    工作有何意圖營利之犯意，故被告甲○○並非上開條例第79
    條第2 項加重處罰規定之適用對象，應僅係單純違反臺灣地
    區與大陸地區人民關係條例第79條第1 項之規定。核被告甲○○所為，係違反臺灣地區與大陸地區人民關係條例第15條
    第1 款不得使大陸地區人民非法進入臺灣地區之規定，應依
    同條例第79條第1 項規定論處。公訴人變更原起訴法條認被
    告甲○○意圖營利，與共同被告乙○○及丙○○共同違反臺
    灣地區與大陸地區人民關係條例第79條第2 項之規定（見本
    院訴字卷第28頁），尚有未恰，惟其基本社會事實同一，爰
    依法變更起訴法條。又被告甲○○與乙○○、丙○○之間，
    就上開犯行，具有犯意聯絡及行為分擔，應論以共同正犯。
  (三)爰審酌被告犯罪之動機、手段與目的，及假借兩岸合法通婚
    名義使大陸地區人民非法來臺，影響政府主管機關對大陸地
    區人民之管制甚鉅，惟參以其犯罪後尚知坦認犯行、態度良
    好等一切情狀，酌情量處如主文所示之刑，以資懲儆。又被
    告甲○○之犯罪行為係在96年4 月24日以前，符合中華民國
    九十六年罪犯減刑條例得以減刑之規定，爰依該條例第2 條
    第1 項之規定，減其宣告刑2 分之1 。
  (四)末按修正前刑法第74條第1 項第1 款原規定受2 年以下有期
    徒刑、拘役或罰金之宣告，且未曾受有期徒刑以上刑之宣告
    者，得宣告緩刑，又依修正前刑法第93條第1 項規定，緩刑
    期間內得付保護管束，另於同法第75條規定僅須於緩刑期間
    內更故意犯罪、或緩刑前故意犯罪，而在緩刑期內受有期徒
    刑以上之宣告者，即可撤銷緩刑。至修正後刑法第74條除維
    持前述宣告刑之限制外，另改以「未曾因故意犯罪受有期徒
    刑以上刑之宣告者」即可宣告緩刑，並增列同條第2 項規定
    法院得課予被告一定之負擔，惟同法第75條則規定須行為人
    於「緩刑期內因故意犯他罪，而在緩刑期內受不得易科罰金
    之有期徒刑以上刑之宣告確定」或「緩刑前因故意犯他罪，
    而在緩刑期內受不得易科罰金之有期徒刑以上刑之宣告確定
    」，方得撤銷緩刑，且須於判決確定後6 月以內始可為之。
    綜此以觀，修正後刑法針對緩刑雖增列法院得課予被告一定
    義務之負擔，然此舉乃係協助被告於緩刑期間內徹底糾正其
    犯行，藉以貫徹緩刑宣告之目的，此外更同時放寬宣告緩刑
    之要件，且限制撤銷緩刑之要件，避免因社會非難程度較輕
    之過失犯、惡性輕微或偶發性犯罪之行為人因此喪失改過自
    新之機會。準此，茲就修正前、後刑法關於緩刑之相關規定
    加以合併比較，本院乃認應以修正後刑法關於緩刑之規定較
    有利於被告（最高法院95年第8 次刑事庭會議結論亦採同一
    見解），故應依刑法第2 條第1 項但書，適用裁判時即修正
    後刑法緩刑相關規定作為本件應否宣告緩刑之依據。茲酌以
    被告甲○○係因一時失慮而為本案犯行，並已坦承犯行，且
    其前於87年間因犯賭博罪經本院判處有期徒刑6 月確定，嗣
    經易科罰金執行完畢後，5 年以內未曾因故意犯罪受有期徒
    刑以上刑之宣告，有臺灣高等法院被告前案紀錄表1 份在卷
    可憑，另被告自承其目前在家照顧因重度肢障臥病在床之母
    親，經此次偵、審程序及科刑之教訓，其當知所警惕，信無
    再犯之虞，認前揭對被告甲○○宣告之刑以暫不執行為適當
    ，故併予諭知緩刑2 年，以啟自新。然為促使其日後得以知
    曉尊重法治之觀念，本院乃認除前開緩刑宣告外，另有賦予
    被告一定負擔之必要，遂併予諭知被告應向指定之政府機關
    、政府機構、行政法人、社區或其他符合公益目的之機構或
    團體提供90小時之義務勞務，另依刑法第93條第1 項第2 款
    規定宣告在緩刑期間付保護管束，俾能由觀護人予以適當督
    促，並發揮附條件緩刑制度之立意及避免短期自由刑執行所
    肇致之弊端，以期符合本件緩刑目的。
據上論斷，應依刑事訴訟法第299 條第1 項前段、第300 條，臺
灣地區與大陸地區人民關係條例第79條第1 項，刑法第2 條第1
項前段、第11條前段、第74條第1 項第2 款、第2 項第5 款、第
93條第1 項第2 款，修正前刑法第28條，中華民國九十六年罪犯
減刑條例第2 條第1 項第3 款、第7 條，判決如主文。
本案經檢察官丁○○到庭執行職務。
中    華    民    國    99    年    7     月    30    日
                    刑事第四庭  審判長法  官  洪碩垣
                                      法  官  施介元
                                      法  官  葉文博
以上正本證明與原本無異。
如不服本判決應於收受送達後10日內向本院提出上訴書狀，並應
敘述具體理由；如未敘述上訴理由者，應於上訴期間屆滿後20日
內向本院補提理由書（均須按他造當事人之人數附繕本）「切勿
逕送上級法院」。
中    華    民    國    99    年    7     月    30    日
                                      書記官  李柏親
附錄本判決論罪科刑之法條：
臺灣地區與大陸地區人民關係條例第15條第1 款
下列行為不得為之：
一、使大陸地區人民非法進入臺灣地區。
臺灣地區與大陸地區人民關係條例第79條第1 項
違反第15條第1 款規定者，處1 年以上7 年以下有期徒刑，得併
科新臺幣1 百萬元以下罰金。

司法院資訊處製作；財團法人民間司法改革基金會備份。
